【裁判字號】    97,上訴,2514
【裁判日期】    980211
【裁判案由】    毒品危害防制條例等
【裁判全文】
臺灣高等法院臺中分院刑事判決        97年度上訴字第2514號
上  訴  人
即  被  告  乙○○
指定辯護人  本院公設辯護人  丁○○
上列上訴人因違反毒品危害防制條例等案件，不服臺灣臺中地方
法院97年度訴字第1736號，中華民國97年8月21日第一審判決（
起訴案號：臺灣臺中地方法院檢察署97年度偵字第1240號），提
起上訴，本院判決如下：
    主  文
上訴駁回。
    事  實
一、乙○○前於民國（下同）95年間因違反毒品危害防制條例案
    件，經臺灣高雄地方法院判處有期徒刑10月確定，於96年8
    月1日執行完畢。緣綽號「生仔」之不詳姓名年籍成年男子
    所屬不法集團成員，共同基於運輸第三級毒品愷他命（Keta
    mine）及私運管制物品進口之犯意聯絡，於96年12月27日晚
    上10時23分許，在大陸地區將第三級毒品愷他命分裝成42包
    置入1個包裹（毛重2119.08公克，純度約99％），並以不知
    情之「邱宥榛」為收件人（提單號碼000000000000、收件人
    地址臺中市順豐公司、聯絡電話0000000000號、備註自取）
    ，委由不知情之順豐速運有限公司（下稱順豐公司）人員將
    該包裹之愷他命運送至臺灣地區。乙○○因前案甫執行完畢
    ，仍不知悔改，為貪圖不法利益，明知愷他命為毒品危害防
    制條例所規定之第三級毒品，不得製造、運輸、販賣或轉讓
    ，並經行政院公告為甲類第四項之管制進出口物品，而屬懲
    治走私條例所規定未經許可不得私運來台之管制進出口物品
    ，於96年12月31日下午3時許，在高雄縣湖內鄉某處，明知
    「生仔」及其所屬不法集團成員不法私運第三級毒品愷他命
    進入台灣地區，乙○○仍與「生仔」共同基於運輸第三級毒
    品愷他命及私運管制物品進口犯意聯絡，約定由「生仔」於
    事成後支付其新臺幣（下同）2萬元之代價，乙○○則同意
    代為領取上開包裹，並由「生仔」將該包裹之寄件人「許金
    龍」、收件人「邱宥榛」之聯絡電話提供予乙○○，乙○○
    再將之登載在便條紙上，以便提示予順豐公司人員。繼「生
    仔」即駕駛不知情之黃瑞彬所有車牌號碼N7-8068號自小客
    車，搭載乙○○從高雄縣湖內鄉前往設於臺中市○○區○○
    路3段712之2號之順豐公司，於該日晚上7時45分許，由乙○○向順豐公司人員表示要領取「邱宥榛」之包裹，該公司人
    員乃將以「邱宥榛」為收件人之上開包裹交付予乙○○。詎
    乙○○因知悉所領之包裹內為第三級毒品愷他命，為掩飾其
    真實身分，避免警方查緝，竟與「生仔」共同基於偽造文書
    之犯意，共同謀議由乙○○於領取包裹時，在順豐公司托運
    單上收件人簽收欄偽造「陳養生」之名義，詎乙○○果在托
    運單上收件人簽收欄偽造「陳養生」之署押1枚後，將之交
    還順豐公司人員而行使之，而領取上開包裹，足生損害於順
    豐公司查對實際收件人之正確性。此時在旁埋伏之員警見乙○○已在托運單上簽名後領取包裹，隨即上前逮捕乙○○，
    並扣得偽造「陳養生」豎押之托運單1張、第三級毒品愷他
    命42包（驗前總毛重2119.08公克，其中包裝袋總重50.45
    公克）。
二、案經臺中市警察局第四分局報告臺灣臺中地方法院檢察署檢
    察官偵查起訴。
    理  由
一、按被告以外之人（包括證人、鑑定人、告訴人、被害人及共
    同被告等）於審判外之陳述雖不符刑事訴訟法第159條之1至
    之 4等四條之規定，而經當事人於審判程序同意作為證據，
    法院審酌該言詞陳述或書面陳述作成時之情況，認為適當者
    ，亦得為證據；當事人、代理人或辯護人於法院調查證據時
    ，知有刑事訴訟法第159條第1項不得為證據之情形，而未於
    言詞辯論終結前聲明異議者，視為有前項之同意，同法第15
    9條之5定有明文。本件證人李建潾曾於警詢中為陳述，其性
    質屬傳聞證據，惟其未再於法院審理中為陳述，且查無符合
    同法第159條之1至之4 等前四條之情形，其所為之上開警詢
    筆錄內容，業經本院審理時予以提示並告以要旨，且各經檢
    察官、辯護人及被告等人表示意見。當事人或辯護人已知上
    述筆錄乃傳聞證據，且均未於言詞辯論終結前對該等筆錄內
    容異議，依上開規定，是證人於警詢中之證言已擬制同意其
    有證據能力，本院審酌上開筆錄作成時，出於證自由意志所
    陳述，亦無不當取供之情形，認為以之作為本案之證據亦屬
    適當，是其於警詢筆錄之證言自具有證據能力。
二、訊據上訴人即被告乙○○（下稱被告）固坦承於前揭時地領
    取以「邱宥榛」名義簽署為收件人包裹之事實，惟矢口否認
    有共同運輸第三級毒品愷他命之犯行，辯稱：伊在被警查獲
    當天下午3時許，在高雄縣湖內鄉遇到「生仔」，「生仔」
    拜託伊領取包裹，伊就跟「生仔」從高雄縣湖內鄉到臺中市
    順豐公司領取包裹，結果伊領完包裹就被警察逮捕，伊承認
    有去領包裹，但是伊並不知道包裹裡面是什麼東西；伊只認
    識「生仔」的人，但不知道他的真實姓名；伊當時是有懷疑
    ，但是「生仔」告訴伊裡面不是什麼壞的東西，伊因為相信
    「生仔」不會害伊，所以才願意幫他去領包裹。又當時伊有
    帶證件要去領，但是「生仔」告訴伊說，去領包裹的時候如
    果有人問的話，才拿證件出來，如果沒有人問的話，就簽「
    陳養生」，所以伊才會簽「陳養生」云云。惟查：
  (一)「生仔」所屬不法集團成員，共同基於運輸第三級毒品愷他
    命之犯意聯絡，於96年12月27日晚上10時23分許，在大陸地
    區將第三級毒品愷他命裝成包裹，並以不知情之「邱宥榛」
    為收件人，委由不知情之順豐公司人員將該包裹之愷他命運
    送至臺灣地區，再由被告偽造「陳養生」署名向順豐公司人
    員領取包裹，而當場為警查獲之事實，業據證人即順豐公司
    收派員李建潾於警詢證述在卷，並有順豐公司托運單3 紙附
    卷足憑，及扣案之第三級毒品愷他命42包可資佐證，足認被
    告此部分之自白與事實相符，應堪採信。扣案之白色晶體42
    包經送驗結果，確為第三級毒品愷他命，驗前總毛重2119.
    08公克，其中包裝袋總重50.45公克，有行政院衛生署草屯
    療養院鑑定書及內政部警政署刑事警察局鑑定書各1份附卷
    可稽。故「生仔」所屬不法集團成員共同從大陸地區運輸第
    三級毒品愷他命之犯行，應堪認定。
  (二)被告自承「生仔」開車載伊到順豐公司，交代伊領到包裹後
    ，就拿到順豐公司附近的加油站給「生仔」，足認「生仔」
    及其所屬犯罪集團成員亦在查獲現場附近，係由「生仔」以
    當面通知之方式，告知被告領取及交付扣案包裹之時間、地
    點。而「生仔」當日既能親自從高雄縣湖內鄉載運被告至臺
    中市之順豐公司，且在順豐公司附近之加油站「等候」，足
    見「生仔」並無不能親自領取扣案包裹之原因，故苟非「生
    仔」從事不法行為，為藉以逃避查緝，自無將此價值不菲之
    第三級毒品愷他命包裹委由被告代為領取之理。且證人（查
    獲本案員警）丙○○、甲○○於本院審理時亦證稱：
    辯護人問：你當時有無看到被告領包裹的過程？
    丙○○答；當時被告是進入房間領包裹，我們是在外面等候
              ，等他出來後，我們才將他查獲。
    辯護人問：當時查獲情形為何？
    甲○○答：當時有線報，當時是一位服務嘉義縣警察局的警
              員接獲線民的線報，線報有明確指出包括包裹的
              編號、包裝的內容、物品都說得很清楚。是用圓
              形的鐵盒裝Ｋ他命。有人從南部上來領包裹，很
              緊急，所以我們就到現場埋伏。
    辯護人問：被告領包裹的狀態？
    甲○○答：我們一直在注意有無人來領取，我們有跟快遞公
              司的人知會，如有人來領要告訴我們，因我們離
              包裹有點距離，我是第一個上前逮捕被告。
    辯護人問：你是否有表明警員身分？
    甲○○答：有。
    辯護人問：被告的反應為何？
    甲○○答：一開始被告沒有反應，後來表明身分後，被告略
              顯緊張。後來被告很緊張的說他只是代人領包裹
              ，後來我們經過他同意打開包裹發現裡面有兩公
              斤的Ｋ他命。
    審判長問；被告被逮捕時，有無提到「生仔」這個人？
    甲○○答：現場沒提到。
    審判長問：何時才提到「生仔」這個人？
    甲○○答：在詢問的時候，已經離開逮捕的現場。
    審判長問：查獲被告時，有追捕一個綽號「阿生」的人？
    甲○○答：因為被告只有說「生仔」沒有其他年籍資料，所
              以無法追查。
    丙○○答：現場只有逮捕被告沒有其他人。
    （見本院卷98年1月20日之審判筆錄第3～7頁），是被告既
    與「生仔」同時前往順豐公司，為何於案發當時只有被告前
    往領取？再者依一般人通常之知識、經驗，均可知「生仔」
    提供2萬元之代價，顯然過於優厚，委託被告代為領取包裹
    ，係欲藉以之隱匿運輸毒品之「生仔」之真實身分，被告既
    與「生仔」同時前往順豐公司，在「生仔」自行領取包裹毫
    無困難之情形下，與「生仔」約定2萬元之報酬，被告對於
    包裹內係第三級毒品愷他命一節，顯有認識，竟仍同意以前
    開顯不相當代價為「生仔」代領包裹；又被告於本院供承：
    「（你去領時，你是否知道包裹從哪裡寄過來？）不知道，
    直到（生仔）寫單子給我的時候，我才知道包裹是他的朋友
    從中國大陸寄過來。」等語，顯見被告於領取包裹時，已明
    知包裹內之物品為第三級毒品愷他命，且係由大陸地區未經
    許可，非法走私該管制物品進入國內，是被告亦顯具共同犯
    非法走私管制物品及運輸毒品罪之故意。。
  (三)綜上所述，被告前開運輸第三級毒品愷他命之犯行，業有相
    當之證據可資認定，被告空言否認不知該等物品為第三級毒
    品愷他命云云，要屬卸責之詞，不足採信。本案事證已臻明
    確，被告犯行堪以認定，應依法論科。至於被告另聲請傳喚
    證人吳明安，以查證「生仔」者之真實姓名年籍，惟該證人
    已於97年9月8日死亡，有戶政資料查詢結果可參，是以此部
    分無從調查證實。被告另聲請調查順豐公司隔壁印刷廠之店
    名及負責人，以查證被告曾持「生仔」抄寫之順豐公司地址
    至該印刷廠詢問；又聲請請調查其個人財務狀況，以證明其
    無不法所得；又聲請本案扣案之包裹係何時由大陸地區寄送
    ，以證明其確不知情，惟此部分聲請事項均核與待證之犯罪
    事實無關聯性，本院認無調查之必要。
三、按愷他命係毒品危害防制條例第2條第2項第3款明定列管之
    第三級毒品，任何人非經許可，不得運輸、轉讓、販賣。且
    為行政院依懲治走私條例第2條第4項授權訂定之管制物品項
    目及其數額甲類第4項規定之毒品，屬管制進出口之物品。
    是核被告乙○○所為，係犯毒品危害防制條例第4條第3項之
    運輸第三級毒品罪及懲治走私條例第2條第1項之私運管制物
    品進口罪。另被告為逃避追緝，在順豐公司托運單上偽造「
    陳養生」之署押1枚，表明係「陳養生」領取該等包裹，按
    在托運單之收受人簽收欄偽簽他人署押，即係表示已收到該
    托運物之意思，復將該托運單交由順豐公司人員，依習慣係
    表示已收到該托運物之證明，有收據之性質，顯然對該文書
    之內容有所主張，自有行使之意思，且足生損害於順豐公司
    查對實際收件人處理之正確性及該他人。故核被告所為，則
    係犯刑法第216條、第210條之行使偽造私文書罪；偽造署押
    之低度行為為偽造私文書之高度行為吸收，又偽造私文書之
    低度行為亦為行使之高度行為吸收，均不另論罪。被告與「
    生仔」及其所屬之犯罪集團，就上開運輸第三級毒品罪、走
    私管制物品進口罪及行使偽造私文書罪間，有犯意聯絡及行
    為分擔，均為共同正犯。被告與「生仔」自大陸走私運送第
    三級毒品愷他命至台灣地區，以一私運行為觸犯私運管制物
    品進口罪、運輸第三級毒品罪，為想像競合犯，應依刑法第
    55 條之規定，從一重依運輸第三級毒品罪處斷；檢察官雖
    僅就被告違反毒品危害防制條例第4條第3項之部分提起公訴
    ，因被告違反懲治走私條例第2條第1項之部分與已起訴之部
    分有想像競競合犯之裁判上一罪關係，本院自應併予審究。
    被告及「生仔」李用不知情之順豐公司員工自大陸私運及運
    輸扣案愷他命入境我國，係屬間接正犯。再按刑法關於正犯
    、從犯之區別，係以其主觀之犯意及客觀之犯行為標準，凡
    以自己犯罪之意思而參與犯罪，無論其所參與者是否犯罪構
    成要件之行為，皆為正犯，其以幫助他人犯罪之意思而參與
    犯罪，其所參與者，苟係犯罪構成要件之行為，亦為正犯，
    必以幫助他人犯罪之意思而參與犯罪，其所參與者又為犯罪
    構成要件以外之行為，始為從犯（最高法院25年上字第2253
    號判例參照）。被告雖辯稱：伊僅係以幫助之意思，並非正
    犯云云，然被告與「生仔」約定事成後交付2萬元之報酬，
    而應允至順豐公司領取私運入境之第三級毒品愷他命，而「
    生仔」及其所屬犯罪集團之託運行為與快遞公司（順豐公司
    ）之遞送及被告之簽收行為均屬本件走私及運輸毒品整體行
    為之一部，被告雖僅分擔其中簽收領取包裹之行為，但其與
    「生仔」及其所屬之犯罪集團成員間既有共同犯意之聯絡，
    對於「生仔」及其所屬犯罪集團成員所為亦應同負其責，是
    以被告應成立本件運輸第三級毒品罪之共同正犯，而非幫助
    犯甚明，被告所辯僅構成幫助犯云云，顯無可採；公訴人雖
    於起訴書中記載被告係為運輸第三級毒品罪之幫助犯，惟業
    經蒞庭檢察官本於檢察一體於原審97年5月13日行準備程序
    時當庭更正起訴法條及犯罪事實為犯毒品危害防制條例第4
    條第3項之運輸第三級毒品罪之正犯，原審及本院以公訴人
    變更後之罪名、法條告知被告後，並以變更後之罪名、犯罪
    事實為辯論。另公訴人於起訴書之論罪法條欄雖就被告偽造
    私文書部分亦僅列刑法第210條。然公訴人於起訴書之犯罪
    事實欄中已載明被告有行使偽造私文書之犯罪事實，起訴書
    之起訴法條欄應僅係漏載刑法第216條，本院於審判中已告
    知被告此部分所犯法條及罪名。又被告所犯上開運輸第三級
    毒品罪及行使偽造私文書罪二罪間，犯意各別，罪名有異，
    應予分論併罰。又被告有事實欄所載科處有期徒刑及執行完
    畢紀錄，有臺灣高等法院被告全國前案紀錄表及臺灣臺中地
    方法院檢察署刑案資料查註紀錄表在卷可考，茲被告於受有
    期徒刑之執行完畢後，5年內故意再犯本件有期徒刑以上之2
    罪，均為累犯，應各依刑法第47條第1項規定，加重其刑。
四、原審依據上述理由，適用毒品危害防制條例第4條第3項、第
    19條第1項，懲治走私條例第2條第1項、第11條，刑法第11
    條前段、第28條、第216條、第210條、第55條、第47條第1
    項、第51條第5款、第38條第1項第1款、第219條，並審酌被
    告乙○○明知綽號「生仔」之成年男子所委托運輸者係第三
    級毒品愷他命，屬違禁物，竟仍應允運輸，犯罪之動機、目
    的可議，但手段平和，運輸第三級毒品愷他命之數量雖不少
    ，但尚未領取即被查獲，所生之危害非鉅，被告又未因而獲
    取任何利益，再考其智識、生活情狀，暨犯後未能坦認全部
    犯行之犯後態度等一切情狀，分別量處有期徒刑5年2月、6
    月，並定其應執行之刑。並敘明按毒品危害防制條例第18條
    第1項前段之規定，應予沒收銷燬之毒品，以經查獲之第一
    、二級毒品為限。又毒品依其成癮性、濫用性及對社會危害
    性，共分為四級，上開條例並就製造、運輸、販賣、意圖販
    賣而持有、以非法方法使人施用、引誘他人施用及轉讓不同
    等級之毒品等行為，分別定其處罰。至於施用或持有第三、
    四級毒品，因其可罰性較低，故未設處罰之規定，僅就施用
    及持有第一、二級毒品科以刑罰。然鑑於第三、四級毒品均
    係管製藥品，特於同條例第11條之1明定無正當理由，不得
    擅自持有；第18條第1項後段復規定查獲之第三、四級毒品
    ，無正當理由而擅自持有者，沒入銷燬之。從而，依同條例
    第18條第1項後段應沒入銷燬之毒品，專指查獲施用或持有
    之第三、四級毒品而言；倘係查獲製造、運輸、販賣、意圖
    販賣而持有、以非法方法使人施用、引誘他人施用或轉讓第
    三、四級毒品，既屬同條例相關法條明文規定處罰之犯罪行
    為，即非該條項應依行政程式沒入銷燬之範圍。又同條例第
    19條第1項所定「供犯罪所用或因犯罪所得之物」，係指犯
    第4條至第9條、第12條、第13條或第14條第1項、第2項之罪
    所用或所得之物，不包括毒品本身在內，是尚不得援用此項
    規定為第三、四級毒品之沒收依據。再同條例對於查獲之製
    造、運輸、販賣、意圖販賣而持有、以非法方法使人施用、
    引誘他人施用及轉讓第三、四級毒品之沒收，並無特別規定
    ，如其行為已構成犯罪，則該毒品即屬不受法律保護之違禁
    物，應回歸刑法之適用，依刑法第38條第1項第1款之規定沒
    收之，始為適法（最高法院96年臺上字第728號判決參照）
    。是扣案之第三級毒品愷他命42包（驗前總毛重2119.08公
    克，其中包裝袋總重50.45公克），應依刑法第38條第1項第
    1 款規定宣告沒收。至於鑑驗用罄部分，則因不復存在，自
    不為沒收之諭知。包裝第三級毒品愷他命之空袋42只，為被
    告所有供運輸第三級毒品愷他命所用之物，依毒品危害防制
    條例第19條第1項前段規定宣告沒收之。至托運單上「陳養
    生」之署押1枚，應依刑法第219條宣告沒收，核其認事用法
    俱無不當，量刑亦稱允洽。被告猶執陳詞否認犯罪而提起上
    訴，非有理由，應駁回其上訴。
據上論斷，應依刑事訴訟法第368條，判決如主文。
本案經檢察官戊○○到庭執行職務。
中    華    民    國    98    年    2     月    11    日
            刑事第七庭   審判長法  官 林  榮  龍
                               法  官 張  惠  立
                               法  官 江  錫  麟
以上正本證明與原本無異。
如不服本判決應於收受送達後十日內向本院提出上訴書狀，其未
敘述上訴理由者，並得於提起上訴後十日內向本院補提理由書（
均須按他造當事人之人數附繕本）「切勿逕送上級法院」。
                               書記官 鄧  智  惠
中    華    民    國    98    年    2     月    11    日
附錄本案論罪科刑法條：
毒品危害防制條例第4條：
  製造、運輸、販賣第一級毒品者，處死刑或無期徒刑；處無期
  徒刑者，得併科新臺幣1千萬元以下罰金。
  製造、運輸、販賣第二級毒品者，處無期徒刑或7年以上有期
  徒刑，得併科新臺幣7百萬元以下罰金。
  製造、運輸、販賣第三級毒品者，處5年以上有期徒刑，得併
  科新臺幣5百萬元以下罰金。
  製造、運輸、販賣第四級毒品者，處3年以上10年以下有期徒
  刑，得併科新臺幣3百萬元以下罰金。
  製造、運輸、販賣專供製造或施用毒品之器具者，處1年以上7
  年以下有期徒刑，得併科新臺幣1百萬元以下罰金。
  前五項之未遂犯罰之。
懲治走私條例第2條：
  私運管制物品進口、出口逾公告數額者，處7年以下有期徒刑
  ，得併科新臺幣3百萬元以下罰金。
  前項之未遂犯罰之。
  第一項所稱管制物品及其數額，由行政院公告之。
刑法第216條：
  行使第210條至第215條之文書者，依偽造、變造文書或登載不
  實事項或使登載不實事項之規定處斷。
刑法第210條：
  偽造、變造私文書，足以生損害於公眾或他人者，處5年以下
  有期徒刑。


司法院資訊處製作；財團法人民間司法改革基金會備份。
